【裁判字號】    95,訴,511
【裁判日期】    950526
【裁判案由】    確認買賣關係不存在等
【裁判全文】
臺灣高雄地方法院民事判決               95年度訴字第511號
原      告  台新國際商業銀行股份有限公司
法定代理人  丙○○
訴訟代理人  何美香
被      告  甲○○
            乙○○
當事人間確認買賣關係不存在等事件，本院於民國95年5 月12日
言詞辯論終結，判決如下：
  主  文
原告之訴駁回。
訴訟費用由原告負擔。
  事實及理由
一、本件被告甲○○經合法通知，未於言詞辯論期日到場，核無
    民事訴訟法第386 條所列各款情形，爰依原告之聲請，由其
    一造辯論而為判決。
二、原告主張：甲○○於民國89年9 月19日邀同訴外人梁瑞瓊向
    原告借款新臺幣（下同）8,850,000 元（下稱系爭借款），
    並提供不動產設定抵押權予原告。詎甲○○自90年9 月起，
    即未依約清償借款本息，經原告聲請強制執行拍賣抵押物後
    ，尚欠本金3,232,839 元及自91年4 月26日起至清償日止之
    利息、違約金未獲清償。經原告查悉甲○○所有坐落高雄市
    小港區○○段564 號土地及其上建號15號即門牌高雄市○○
    區○○路76巷4 號建物（下合稱系爭房地）於90年10月15日
    塗銷查封登記後，旋即於90年11月22日與被告乙○○通謀就
    系爭房地為虛偽之買賣行為，並於90年12月3 日以買賣為原
    因，通謀將所有權移轉登記予乙○○，以逃避原告之求償，
    依民法第87條第1 項前段規定，甲○○、乙○○間買賣及移
    轉系爭房地之行為均無效，爰依民法第113 條、第242 條規
    定，提起本訴。聲明：（一）確認甲○○、乙○○間就系爭
    房地所有權之買賣關係不存在。（二）乙○○應將系爭房地
    於90年12月3 日以買賣為原因所為之所有權移轉登記予以塗
    銷。
三、被告部分：
（一）乙○○則以：伊於90年11月19日委由伊母親林玉燕向甲○
      ○購買系爭房地，總價金為2,200,000 元，當日交付定金
      560,000 元，並非通謀虛偽為買賣意思表示等語置辯。聲
      明：原告之訴駁回。
（二）甲○○未於言詞辯論期日到場，亦未提出書狀作何聲明或
      陳述。
四、原告與乙○○間不爭執事項：系爭房地於90年10月15日塗銷
    查封登記，甲○○於90年12月3 日以買賣為原因，將系爭房
    地所有權移轉登記予被告乙○○。並有高雄市前鎮地政事務
    所網路申領資料、高雄市政府地政處前鎮地政事務所95年4
    月21日高市地鎮三字第0950003705號函暨檢附之登記申請書
    等在卷可稽，堪信屬實。
五、本件爭執事項：甲○○、乙○○就系爭房地之買賣及移轉行
    為是否為通謀虛偽意思表示而無效？原告請求乙○○塗銷系
    爭房地所有權之移轉登記，有無理由？茲論敘如下：
（一）按民法第87條之通謀虛偽表示，指表意人與相對人相互明
      知為非真意之表示而言，故表意人之相對人不僅須知表意
      人非真意，並須就表意人非真意之表示相與為非真意之合
      意，始為相當。又按第三人主張表意人與相對人通謀而為
      虛偽意思表示者，該第三人應負舉證之責（最高法院51年
      度臺上字第215 號判例意旨、48年度臺上字第29號判例意
      旨參照）。
（二）原告主張被告間就系爭房地之買賣及移轉行為係通謀虛偽
      意思表示，係以：甲○○向原告借系爭借款，自90年9 月
      起，未依約清償，經強制執行後，尚欠本金3,232,839 元
      及自91年4 月26日起至清償日止之利息、違約金，詎其所
      有系爭房地於90年10月15日塗銷查封登記後，旋即於90年
      11月22日以買賣為原因移轉登記予乙○○等情為其論據。
      經查：
   1、原告主張上情，業據其提出消費性房屋抵押借款暨擔保透
      支約定書、本院民事執行處強制執行金額計算書分配表各
      1 份為證。又甲○○對於原告主張之上開事實，受本院相
      當時期之合法通知，於言詞辯論期日不到場，亦未提出準
      備書狀爭執，依民事訴訟法第280 條第1 項、第3 項之規
      定，視同自認，則原告主張此部分事實，固堪採信。惟尚
      難以此遽認被告間之買賣契約行為係通謀虛偽意思表示。
   2、再參酌乙○○所辯上情，業據證人即承辦被告間移轉登記
      之代書王蕙薰到庭證稱：伊記得買方係乙○○，代理人係
      林玉燕，買方與賣方係鄰居，買賣契約書上之價金應該都
      有支付，伊有在場讓買賣雙方確認簽收情形，伊於90年12
      月27日，將買方交付之價金1,300,000 元匯給系爭房地原
      貸款銀行即高新銀行，並塗銷抵押權設定登記；買賣契約
      書上交款備忘錄收款人簽章欄內之「甲○○」係由甲○○
      親自親名，其中60,000元係定金，由乙○○支付仲介公司
      ，簽立買賣契約時，再由甲○○收受該500,000 元支票，
      連同前支付60,000元，均轉為價金之一部分（見本院卷第
      19頁、第20頁、第78頁、第79頁）等語。另證人林玉燕亦
      到庭證稱：乙○○係系爭房地之買受人，透過仲介購買系
      爭房地，成交後找代書辦理過戶手續，買賣價金是2,200,
      000 元，確實有依買賣契約履行，當時定金560,000 元，
      其中500,000 元係交付票號BE0000000 號支票（下稱系爭
      支票），60,000元係付現金，第2 次付款係付現金340,00
      0 元，第3 次付款1,300,000 元，係以郵局支票交給王蕙
      薰（見本院卷第18頁）等語，互核相符，並有乙○○提出
      之不動產買賣契約書、系爭支票、簽發台支申請書代聯行
      往來收入傳票、儲蓄存款存單（解約）、高新銀行抵押權
      塗銷同意書各1 紙在卷可稽，且原告對於證人王蕙薰所證
      上開買賣過程，亦表示無意見（見本院卷第20頁），是乙
      ○○抗辯系爭房地係伊向甲○○購買乙節，應可採認。
   3、從而，原告既未舉證證明被告間有何通謀虛偽意思之情事
      ，僅以甲○○積欠借款，且於系爭房地塗銷查封後即移轉
      登記為由，逕主張被告間之買賣契約係通謀虛偽意思表示
      ，自屬無據。
六、綜上所述，原告主張被告間之買賣契約係通謀虛偽意思表示
    為由，訴請確認就系爭房地之買賣關係不存在，並請求乙○
    ○塗銷該所有權之移轉登記，為無理由，均應予駁回。
七、本件事證已臻明確，原告請求調查系爭支票兌現資金來源、
    乙○○之所得資料，本院認並無必要。又兩造其餘攻擊防禦
    方法，經核與本件判決結果不生影響，爰不一一論述，附此
    敘明。
八、據上論結，本件原告之訴為無理由，依民事訴訟法第385 條
    第1 項前段、第78條，判決如主文。
中    華    民    國    95    年    5     月    26    日
                    民事第二庭  法  官  蘇雅慧
正本係照原本作成。
如不服本判決，應於送達後20日內，向本院提出上訴狀並表明上
訴理由，如於本判決宣示後送達前提起上訴者，應於判決送達後
10日內補提上訴理由書（須附繕本）。
中    華    民    國    95    年    5     月    26    日
                                書記官  王淑娟


司法院資訊處製作；財團法人民間司法改革基金會備份。
